【裁判字號】    98,訴,1229
【裁判日期】    990420
【裁判案由】    拆屋還地 等
【裁判全文】
臺灣高雄地方法院民事判決              98年度訴字第1229號
原      告  甲○○
訴訟代理人  乙○○
            劉思龍律師
複代理人    李育任律師
被      告  丙○○○
            丁○○
上列當事人間請求拆屋還地等事件，本院於民國99年4 月6 日言
詞辯論終結，判決如下：
    主  文
被告丙○○○應將坐落高雄縣田寮鄉○○段一三八七號土地上如
附件成果圖所示面積共八二．一平方公尺（加強磚造五三．六四
平方公尺；鐵皮造一二．九一平方公尺；石棉瓦造一五．五五平
方公尺）之地上建物拆除，返還土地予原告。
被告丙○○○或丁○○應給付原告新臺幣萬玖仟肆佰零捌元及
自民國九十七年十一月十二日起至清償日止，按週年利率百分之
五計算之利息，並自民國九十七年十一月十二日起至返還上開土
地之日止，按月給付原告依土地當年申報地價年息百分八計算占
用面積八二．一平方公尺之損害金。
前項所命給付，其中一被告如已給付，於給付範圍內，他被告免
給付義務。
原告其餘之訴駁回。
訴訟費用由被告負擔百分之八十，餘由原告負擔。
本判決第一項於原告以新台幣壹拾捌萬元供擔保後，得假執行；
第二項原告得假執行。
原告其餘假執行之聲請駁回。
    事實及理由
一、被告均未於最後言詞辯論期日到場，核無民事訴訟法第386
    條各款所列情形，爰依原告之聲請，由其一造辯論而為判決
    。
二、原告主張：坐落於高雄縣田寮鄉○○段1387號土地（下稱系
    爭土地，重測前為同鄉○○○段7-98號土地）為伊所有，詎
    被告丙○○○所有高雄縣田寮鄉○○村○○路63號建物（下
    稱系爭建物），占用系爭土地如附件成果圖所示面積共110.
    18平方公尺部分，並將系爭建物租給被告丁○○使用達10年
    以上，被告均屬無權占用人。爰依所有物返還請求權、不當
    得利及不真正連帶債務之法律關係，提起本訴。並聲明：(一)
    被告丙○○○應將附件成果圖所示面積110.平方公尺上建物
    拆除，返還占用土地予原告；(二)被告丙○○○或丁○○應給
    付原告自起訴狀繕本送達當日前5 年即92年11月12日至97年
    11月11日止期間之不當得利新台幣（下同）50,310 元 ，及
    自起訴狀繕本送達翌日起至清償日止，按年息5%計算之利息
    ；暨自97年11月12日至履行第1 項拆屋還地日止，按月給付
    原告依系爭土地當年申報地價年息百分10% 計算該占用面積
    之損害金。其中一被告給付，在其給付範圍內，另一被告免
    給付義務。(三)願供擔保請准宣告假執行。
三、本院判斷：
  (一)原告主張其系爭土地為被告丙○○○所有系爭建物占用如附
    件成果圖所示面積82.1平方公尺（含加強磚造53.64 ；鐵皮
    造12.91 平方公尺；石棉瓦造15.55 。不含空地面積28.08
    ），並將系爭建物出租予被告丁○○使用達10年以上之事實
    ，有系爭土地登記謄本（本卷98頁）、系爭建物房屋稅單（
    本卷21頁），並經本院履勘現場，製有附件成果圖（本卷10
    7 頁）及記載被告自承各有占用及出租事實之勘驗筆錄2 份
    （本卷19、100 頁）可憑，已足信為實。而被告既未曾提出
    或到院陳稱有何占用系爭土地之權源，則原告主張被告均屬
    無權占用人，可以採信。從而，(一)原告依民法第767 條規定
    請求判決被告如主文第一項所示；(二)且因被告丙○○○之系
    爭建物占用系爭土地，另被告丁○○則因租用系爭建物而直
    接占用系爭土地，兩人係基於各別之發生原因占用原告之系
    爭土地，對原告各負民法第179 條規定之返還不當占用利益
    之義務，為不真正連帶債務關係，故原告請求被告給付自起
    訴狀繕本送達日（岡簡卷37、38頁送達回證）即97年11月11
    日當日起算前5 年即92年11月12日至97年11月11日止期間之
    不當得利金額，及自起訴狀繕本送達翌日即97年11月12日起
    至清償日止，按法定年息5%計算之利息；暨自97年11月12日
    至履行第1 項拆屋返地日止，按月給付該占用系爭土地面積
    82.1平方公尺之不當得利損害金，其中一人為給付，他債務
    人在給付範圍同免責任，均有理由。至被告應給付之不當得
    利數額若干，則論述如下。
  (二)按無權占有他人土地，可能獲得相當於租金之利益，為社會
    通常之觀念，最高法院61年度台上字第169 號著有判例。又
    按土地法第97條第1 項規定，城市地方房屋之租金，以不超
    過土地及其建築物申報價額年息10％為限，此於租用基地建
    築房屋時準用之，同法第105 條定有明文。且基地租金之數
    額，除以基地申報地價為基礎外，尚須斟酌基地之位置，工
    商業繁榮之程度，承租人利用基地之經濟價值及所受利益等
    項，並與鄰地租金相比較，以為決定，亦有同院68年台上字
    第3071號判例足資參照。查系爭土地緊鄰道路，旁有田寮鄉
    郵局，斜對面為田寮鄉公有零售市場、田寮鄉衛生所，附近
    有田寮鄉農會、溫泉會館等，為田寮鄉○○地段所在，有林
    務局農林航空測量所空照圖（外放），並經本院98年2 月10
    日勘驗現場記載筆錄（本卷19頁反面）明確，是斟酌系爭土
    地之使用現況，及所在地點附近之商業繁榮程度、生活機能
    等情形，認以系爭土地當期申報地價年息8 ％計算相當於租
    金之不當得利為適當。依系爭土地從92年迄今每平方公尺之
    申報地價均為1,200 元，有地價謄本在卷可憑，則原告請求
    被告丙○○○或丁○○返還占用面積82.1平方公尺部分自92
    年11月12日至97年11月11日止5 年之不當得利金應為39,408
    元【計算式：（82.1×1200×0.08）×5 】，原告逾此請求
    部分，則屬無據。
四、綜上所述，原告依民法第767 條請求(一)被告丙○○○將坐落
    系爭土地上如附件成果圖所示面積82.1平方公尺之地上建物
    拆除，並返還占用土地予原告；以及(二)依民法第179 條不當
    得利及不真正連帶債務關係，請求被告給付自92年11月12日
    至97年11月11日止5 年期間相當於租金之不當得利39,408元
    ，及自起訴狀繕本送達翌日即97年11月12日起至清償日止，
    按法定週年利率5%計算之利息，暨自97年11月12日起按月給
    付原告依系爭土地當年申報地價年息百分8%計算該占用面積
    82.1平方公尺之損害金。其中一被告給付，在給付範圍，另
    一被告免給付義務，均有理由，應予准許；逾此部分，為無
    理由，應予駁回。
五、本判決第一項原告勝訴部分，陳明願供擔保，聲請宣告假執
    行，核無不合，爰參照系爭土地公告現值每平方公尺5,000
    元（本卷98頁登記謄本）×該占用面積110.18平方公尺之價
    值為550,900 元，酌定相當之擔保金18萬元額宣告之；因第
    二項勝訴部分金額未逾50萬元，應由本院依職權宣告假執行
    。另其餘假執行之聲請，因部分訴之駁回而失所依附，不予
    准許。
六、結論：原告之訴為一部有理由，一部無理由，依民事訴訟法
    第385 條第1 項前段、第79條、第85條第1 項、第389 條第
    1 項第5 款及第390條第2項規定，判決如主文。
中    華    民    國    99    年    4     月    20    日
                  民事第三庭  法  官  藍家慶
正本係照原本作成。
如對本判決上訴，須於判決送達後20日內向本院提出上訴狀。
中    華    民    國    99    年    4     月    20    日
                              書記官  呂姿儀

司法院資訊處製作；財團法人民間司法改革基金會備份。
